【裁判字號】    88,重訴,218
【裁判日期】    890510
【裁判案由】    侵權行為損害賠償
【裁判全文】
臺灣新竹地方法院民事判決                        八十八年度重訴字第二一八號
    原      告  乙○○
    訴訟代理人  鄭勵堅律師
    被      告  甲○○      住.
    訴訟代理人  李文傑律師
                林建鼎律師
右當事人間請求侵權行為損害賠償事件，本院判決如左：
    主      文
被告應給付原告新臺幣壹仟柒佰零伍萬元，及其中新臺幣壹仟伍佰拾萬元自民國八十
七年七月十一日起至清償日止，按年息百分之五計算之利息，暨自八十七年七月十一
日起至清償日止，按月給付新臺幣壹拾玖萬參仟柒佰伍拾元之違約金。
訴訟費用由被告負擔。
本判決第一項於原告以新臺幣伍佰柒拾萬元為被告供擔保後，得假執行，但被告如於
假執行程序實施前以新臺幣壹仟柒佰零伍萬元為原告預供擔保，得免為假執行。
    事      實
甲、原告方面：
  一、聲明：除供擔保金額外，餘如主文所示。
  二、陳述：
    （一）被告為皇家建設工程股份有限公司（以下簡稱皇家建設公司）之法定代理
          人，其明知公司除依其他法律或公司章程規定得為保證者外，不得為任何
          保證人，如有違反之者，對該公司不生效力，亦明知皇家建設公司之營業
          項目並無借款保證一項，被告竟於八十七年一月十日，在原告與億鑫建設
          開發股份有限公司（以下簡稱億鑫建設公司）之契約書（以下簡稱系爭契
          約）中擔任億鑫建設公司之連帶保證人，因皇家建設公司財務良好，信譽
          極佳，原告不疑，乃借款於億鑫建設公司共計新台幣（下同）一千五百五
          十萬元，並約定借款期間六個月之利息為五百萬元，及相關違約金之約定
          。
    （二）唯億鑫建設司並未如期還錢，原告於另案提起民事訴訟要求億鑫建設公司
          與皇家建設公司負連帶責任時，皇家建設公司主張該公司之營業目並無借
          款保證一項，經台灣高等法院判決皇家建設公司毌庸負連帶責任，使原告
          無法順利求償，造成鉅大損失。依最高法院四十四年台上字第一五六六號
          、四十八年台上一九一九號判例，均認公司負責人以公司為保證行為時該
          負責人仍負無權代理及侵權行為之責。本件原告係善意之相對人甚明，而
          被告明知皇家建設股份有限公司不能為借款保證，其竟以代理人之身分為
          之，造成原告之損害，依民法第一百十條、第一百八十四條之規定，被告
          自應負損害賠償責任。本件原告因億鑫建設公司無清償能力受有損害，所
          受損害如台灣新竹地方法院八十七年度重訴字第一七二號民事判決主文第
          一項所示之金額，請求被告賠償之，應屬有據。
    （三）按公司除依其他法律或公司章程規定者外，不得為任何保證人，又公司負
          責人違反前項規定時，應自負保證之責，公司法第十六條第一、二項定有
          明文。系爭契約既已另案經台灣高等法院八十八年度重上字第二０九號民
          事判決認定系爭契約係屬借款契約之性質，而皇家建設公司所為之保證，
          亦非屬營造業務之對外保證，是該項保證對於皇家建設公司不生效力，則
          依前揭公司法之規定，被告應自負連帶保證責任無疑，此項課予公司負責
          人自負保證責任之規定，亦屬民法第一百八十四條第二項所指保護他人法
          律之規定，故被告亦應負侵權行為之責。按訴狀送達後，原告不得將原訴
          變更或追加他訴，但請求之基礎事實同一者，不在此限，民事訴訟法第二
          百五十五第一項第三款定有明文。是本件被告應負之民法第一百十條、第
          一百八十四條之損害賠償責任與公司法第十六條第二項之規定，其訴訟上
          所據之基本事實同一，故原告所為訴之追加應屬合法。至於害害賠償部分
          ，公司法第十六條第二項既規定由公司負責人負保證之責，而億鑫建設公
          司既已遭法院判決認定應負如本件訴之聲明之主張之責任，則被告自應負
          相同之責任，即係連帶保證責任，而損害賠償之證明，已由台灣高等法院
          於八十八年度台上字第二０六號判決中敘明，本件原告爰引之。
    （四）對被告抗辯之陳述：
          被告之抗辯顯無依據且無理由，蓋被告縱使對於無權代理部分，非故意所
          為，應亦有過失，其若未以所經營之皇家建設有限公司為連帶保證人，則
          原告不可能與億鑫建設公司簽訂系爭契約書，其所為與原告之損害間，顯
          有相當之因果關係。又原告既無法從億鑫建設公司獲得賠償，而造成損害
          ，當然被告須賠償原告，已如前所述，且當初皇家建設公司所為之保證為
          連帶保證，故此時被告並無先訴抗辯權甚明，被告主張原告應先對億鑫公
          司追討債權，此主張顯無所據，蓋億鑫公司拒絕履行，原告始起訴主張，
          此時原告之損害已造成，被告因侵權行為，造成原告損害（無法從皇家建
          設有限公司獲償），此係獨立發生之原因，原告確有損害，此從台灣高等
          法院八十八年度重上字第二○六號民事判決所述可知。原告在此爰引台灣
          高等法院八十八年度重上字第二○六號、台灣新竹地方法院八十七年度重
          訴字第一七二號民事案卷中之事證與有利於原告之相關當事人之筆錄，被
          告經營之皇家建設公司於前開案件中，已主張係借款保證，此從上開判決
          即可知。原告受有損害部分，業經前開案件承審法官認定在卷，並詳於判
          決書中說明，原告引用之，足見被告所辯，並不實在。被告係皇家公司之
          法定代理人，其於系爭契約所為，非無權代表，應係無權代理，被告之主
          張顯無依據。綜上所述，無論依法理、依判例、依大法官之解釋，被告應
          負民法第一百十條、第一百八十四條之損害賠償責任無疑，請賜判如訴之
          聲明之主張。
  三、證據：提出台灣新竹地方法院八十七年度重訴字第一七二號民事判決、台灣高
      等法院八十八年度重上字第二○六號民事判決、契約書影本各乙件為證。
乙、被告方面：
  一、聲明：
    （一）請求駁回原告之訴。
    （二）如受不利之判決，願供擔保請准宣告免予假執行。
  二、陳述：
    （一）關於系爭契約書之契約屬性，被告本即認為乃合作投資契約，因此代表皇
          家建設公司為系爭契約書之乙方︵即億鑫建設公司︶之連帶保證人，以便
          爾後能取得承攬營造工程之機會，故被告主觀上自認係就營造業務對外保
          證之行為，難認被告明知有「無權代理」︵無權代表？︶之情事。且就系
          爭契約書之文意觀之，首揭「合作投資」、「合作契約」之文句，第二條
          約定「投資本金」、「連同投資利潤」、第三條約定「給付投資本金及利
          潤」、第六條「清償本約投資本金、利潤」等文句，足明系爭契約外觀上
          本具有投資契約之屬性。再於台灣高等法院八十八年度重上字第二０六號
          民事判決而論，就原告在該事件所提出之上訴理由觀之，原告亦認為系爭
          契約為投資契約之性質，並以此為答辯理由。故兩造在訂約之際，均認為
          系爭契約確屬合作投資契約之性質，職是被告主觀上係就此合作投資契約
          ，為營造業務對外保證之行為，且為原告所明知，至鈞院八十七年度重訴
          字第一七二號及台灣高院八十八年度重上字第二０六號民事判決，何以認
          定系爭契約為借貸之性質，固與訴外人億鑫建設公司與原告約定之真意有
          關︵按被告實際上並未涉入系爭契約締約之詳細討論︶，尤其原告除在鈞
          院上開民事事件審理中，於言詞辯論筆錄僅唯一一次主張本件是借貸關係
          外，其後書狀及陳述均一再指稱本件為投資合作之性質，訴外人億鑫建設
          公司乃因而於上開訴訟為借貸關係之主張，而皇家建設公司始依附億鑫建
          設公司之主張，且遲至二審程序始提出所謂公司法第十六條規定之抗辯，
          惟此本不能率斷被告於訂約時，即認系爭契約為借貸契約。
    （二）按原告係以最高法院四十八年台上字第一九一九號、四十四年台上字第一
          五六六號二則判例，作為其以民法第一百一十條及第一百八十四條為請求
          權基礎之準據。首先就法律方面而論：無權代理者，係指代理人無代理權
          限，以本人名義而為法律行為。無權代理之法律行為係屬效力未定，須經
          本人之承認始生效力。然公司負責人違反公司法規定而為保證者，其保證
          行為根本無效，自不構成無權代理，應無適用民法第一百一十條規定之餘
          地。其次本件事實，充其量只涉及「無權代表」情事，尚與「無權代理」
          無涉。而民法第一百八十四條第一項前段之規定，係以「權利」為保護客
          體，而以故意或過失為要件；後段以「權益」為保護客體，而以故意背於
          善良風俗方法加損害為要件。縱使在無權代理之情形，其所侵害者多非屬
          權利，故原則上前項規定並無適用之可能；至於後段規定，須代理人故意
          以背於善良風俗方法加損害於相對人，始負賠償責任，因此即使公司負責
          人如僅係「明知」其非以保證為業務，而以該公司名義為保證時，尚不具
          備民法第一百八十四條第一項後段之構成要件，至為灼然。遑論原告迄未
          就被告究竟侵害其何種「權利」，有何故意以背於善良風俗方法加損害，
          以及為何被告係「明知」非以保證為業，而以公司名義為保證等項，舉證
          以實其說，足見原告之主張，殊嫌無理。另皇家建設公司所為性質上確為
          營造業所為之保證。蓋一般公司絕無可能以「借款保證」為營業項目之可
          能。因此營業項目既不可能登記有「借款保證」之項目，則系爭契爾於訂
          約時，被告即認為本件保證行為符合「就營造業務對外保證」之營業項目
          ，根本不可能想到營業項目有無借款保證乙事，故原告指稱被告明知皇家
          公司營業項目並無借款保證一項之說法，顯為錯誤的推論。
    （四）本件原告既已對億鑫建設公司取得勝訴判決，債權即已確保，原告究否有
          對億鑫建設公司進行追討債權之舉，迄今未明，原告即斷言億鑫建設公司
          無清償能力，受有損害，實屬空言率斷，職是原告諉稱已受損害，請求被
          告賠償，尚嫌無稽。尤其原告將利息，甚至違約金併列為損失，尤令人難
          以甘服。又訴狀送達，原告不得將原訴變更或追加他訴，此於民事訴訟法
          第二百五十五第一項所明定，本件原告於起訴後，經四個月餘才追加主張
          公司法第十六第二項為請求權基礎，被告難以苟同，亦有礙被告之防禦及
          訴訟之終結。綜上所述，原告所引最高法院四十八年台上字第一九一九號
          判例及四十四年台上字第一五六六號判例意旨之重點，乃在於呼應司法院
          大法官會議第五十九號解釋所敘明之苟公司非以保證為業務，則負責人違
          反公司法第十六條之規定以公司名義為保證之行為，對於公司不生效力，
          並且保證行為亦非屬執行職務，非屬業務之執行之主要意旨而論，至於相
          對人得否依民法第一百一十條或第一百八十四條之規定請求損害賠償，僅
          屬上開判例之傍論而已，至多只有教示之作用而已，仍應就個案之特殊情
          況及法律規定之構成要件能否合致，逐一探究，方符法理。
  三、證據：提出鈞院八十七年度重訴字第一七二號民事判決八十七年十二月十八日
      言詞辯論筆錄、原告於台灣高院八十八年度重上字第二０六號民事判決所提上
      訴理由狀、原告於台灣高院八十八年度重上字第二０六號民事判決所提辯論要
      旨、皇家建設公司營利事業登記證各乙件為證。
丙、本院依職權調閱本院八十七年度重訴字第一七二號、臺灣高等法院八十八年度重
    上字第二０六號民事卷宗。
    理    由
壹、程序方面：
  一、按訴狀送達後，原告不得將原訴變更或追加他訴。但請求之基礎事實同一者，
      不在此限，新修正民事訴訟法第二百五十五條第四款定有明文。本件原告起訴
      狀係以同一聲明，主張被告為皇家建設公司之負責人，因該公司違反公司不得
      為保證行為之規定，而請求被告應依民法第一百十條、第一百八十四條負無權
      代理及侵權行為之責任，嗣於訴訟進行中，仍以同一聲明，主張被告亦應依公
      司法第十六條第二項之規定自負保證責任，核屬訴之追加，惟原告所據以請求
      之基礎事實，均為被告所任負責人之皇家建設公司，違反公司除法律別有規定
      或章程另有定訂者外，不得為保證之規定，而為同一聲明之請求，揆諸前揭法
      條，原告訴之追加自屬合法，合先敘明。
貳、得心證之理由：
  一、原告起訴主張被告為皇家建設公司之法定代理人，明知公司除依其他法律或公
      司章程規定得為保證者外，不得為任何保證人，又皇家建設公司之營業項目並
      無借款保證一項，其竟於八十七年一月十日，在原告與億鑫建設公司之系爭契
      約書中以皇家建設公司之名義擔任億鑫建設公司之連帶保證人，因皇家建設公
      司財務良好，原告乃借款於億鑫建設公司共一千五百五十萬元，並約定借款期
      間為六個月，利息五百萬元及違約金。惟嗣後億鑫建設公司並未如期還錢，造
      成原告之損害，爰依民法第一百十條、第一百八十四條、公司法第十六條第二
      項之規定，請求被告給付一千七百零五萬元，及其中一千五百五十萬元，自八
      十七年七月十一日起至清償日止，按年息百分之五計算之利息，暨自八十七年
      七月十一日起至清償日止，按月給付一十九萬三千七百五十元等情；被告則以
      原告與億鑫建設公司間所簽立之系爭契約，應屬投資性質之契約，而皇家建設
      公司之營業項目中有就營造業務對外保證一項，是被告以皇家建設公司名義於
      上開契約為連帶保證人時，主觀上係認屬營造業務對外保證，故該保證行為並
      未違反公司法之規定。又縱上開契約係借款性質，被告所為亦不構成無權代理
      及侵權行為，因公司違反保證之規定時，其保證行為係無效，自與民法無權代
      理之法律行為為效力未定而須本人承認始生效力之要件不合，另被告就侵害原
      告何種權利，亦或有何故意以背於善良風俗之方法加損害於原告，亦未見原告
      舉證以實其說，又原告既已對億鑫建設公司取得勝訴判決，債權即已確保，無
      向被告求償之理，且被告縱應負保證之責，則仍應適用民法第七百三十九條以
      下之規定，被告當能援引同法第七百四十五條即保證人於債權人未就主債務人
      之財產強制執行無效果前，對於債權人得拒絕清償之之規定等語，資為抗辯。
  二、原告主張於八十七年一月十日與訴外人億鑫建設公司，簽立系爭合作契約書，
      並由皇家建設公司擔任億鑫建設公司連帶保證人，且屆期億鑫建設公司末依約
      履行之事實，業據其提出與其所述相符之契約書乙份，復為被告所不爭執，自
      堪信為真實。
  三、經查，依系爭契約所訂定之前言及契約第一條、第二條、第三條所載「甲（原
      告）、乙（億鑫建設公司）雙方茲因合作投資．．等事宜，經協議訂定合作契
      約，條件如左：一、座落屏東縣屏東市．．土地，係由甲方出資新台幣一千五
      百五十萬元承買，甲乙雙方同意上列土地產權登記名義人由甲方登記權利範圍
      三分之二，乙方登記權利範圍三分之一，．．．．二、乙方同意於本約簽訂之
      日起六個月內，應將本約投資本金新台幣一千五百五十萬元，連同投資利潤新
      台幣五百萬元，合計新台幣二千零五十萬元一次給付予甲方。三、乙方如未於
      約定期限內清償給付投資本金及利潤予甲方，甲方得終止第一條所列土地之使
      用權，．．．」之內容觀之，雖與民法上之合夥契約類似，惟其與合夥係指二
      人互約出資以經營共同事業，凡合夥人之出資及合夥財產均為合夥人全體公同
      共有，除勞務出資者外，合夥人均應負擔營利之損失，且須為結算及分配等民
      法明文規定之要件，尚屬有間，苟原告與億鑫建設公司間確係投資關係，則其
      目的事業應為投資購地建屋銷售得利，故其合夥目的事業應非短期可完成，又
      合夥之目的事業能否獲利？獲利若干？均有待決算及分配損益後始可確定，且
      合夥人均需負擔營利之風險與成本，殊無僅享利潤而無風險之理。按解釋意思
      表示，應探求當事人之真意，不得拘泥於所用之辭句，民法第九十八條定有明
      文。故依系爭契約書第二條、第六條之規定，億鑫建設公司於訂約之日起六個
      月內即須將投資本金連同固定金額之利潤一次返還原告，原告再將所登記之系
      爭土地之應有部分登記返還億鑫建設公司等情，又原告於另案審理時亦陳稱「
      因億鑫公司資金不足，而向其調借一千五百五十萬元，兩造間為借貸關係，五
      百萬元是利息云云（見本院八十七年度重訴字第一七二號卷第十二頁）、又稱
      系爭土地應有部分三分之二登記其名下，係作為一千五百五十萬元之保障而已
      ，另除五百萬元外，其不再享有盈餘分配之權利，就系爭投資亦無須承擔任何
      風險之事實（見臺灣高等法院八十八年度重上字第二０六號卷第五三頁），故
      此種無須承擔任何風險，且不待目的事業完成即於約定期限內退出，又勿庸經
      過結算程序得於短期內獲取一定之鉅額利益，並就其所謂之「投資額」提供一
      定之擔保，自與上述一般之合夥投資契約顯有不同，堪可認定兩造間之契約關
      係雖契約書上有投資利潤、合作投資、投資本金等文字之記載，然彼此間之真
      意應為原告貸與一定金錢予億鑫建設公司，億鑫建設公司於清償期屆至時返還
      本金及利息之有償消費借貸契約，且億鑫建設公司與被告所任負責人之皇家建
      設公司，亦在上開案件審理時主張系爭契約係為借款之性質（見臺灣高等法院
      八十八年度重上字第二０六號卷第四十二至四十四頁），益證原告與億鑫建設
      公司間係屬借貸關係。另皇家建設公司其營業項目中僅載明：一、營造業。二
      、就營造業務對外保證。三、有關建築材料之買賣。有營利事業登記證乙紙在
      卷可參，而系爭契約為借款性質已如前述，是皇家建設公司不得為借款之保證
      甚明，被告辯稱系爭契約書應屬合作投資關係而非金錢借貸關係，且係為營造
      業務之對外保證，應在公司法第十六條範圍內乙節，洵無足採。
  四、按公司除依其他法律或公司章程規定得為保證者外，不得為任何保證人。公司
      負責人違反前項規定時，應自負保證責任，並各科二萬元以下罰金，如公司受
      有損害時，亦應負賠償責任，公司法第十六條定有明文。此之規定旨在穩定公
      司財務，用杜公司負責人以公司名義為他人作保而生流弊，故祇須具備上開規
      定之要件，公司負責人即應自負保證責任，與公司負責人應否負無權代理或侵
      權行為之損害賠償責任無關。次按數人負同一債務，明示對於債權人各負全部
      給付之責任者，為連帶債務；連帶債務之債權人，得對於債務人中之一人或數
      人或其全體，同時或先後請求全部或一部之給付；另稱保證者，謂當事約定，
      一方於他方之債務人不履行債務時，由其代負履行責任之契約；保證債務，除
      契約另有訂定外，包含主債務之利息、違約金、損害賠償及其他從屬於主債務
      之負擔；民法第二百七十二條第一項、第二百七十三條第一項、第七百三十九
      條、第七百四十條分別定有明文。又保證債務之所謂連帶，係指保證人與主債
      務人負同一債務，對於債權人各負全部給付之責任者而言，此就民法第二百七
      十二條第一項規定連帶債務之文義參照觀之甚明。故連帶保證與普通保證不同
      ，縱使無民法第七百四十六條所揭之情形，亦不得主張同法第七百四十五條關
      於檢索抗辯之權利。最高法院四十五年台上字一四二六判例參照。故所謂連帶
      保證，乃保證人與主債務人連帶負債務履行責任之之保證；一般保證人之保證
      債務具有從屬性即指保證債務須因主債務之成立、變更、消滅而隨之變動，另
      一特性為補充性，即指保證債務人於主債務人不履行債務時，始代負履行責任
      之情形而言，亦即保證人享有所謂的先訴抗辯權。然於連帶保證之情形，連帶
      保證人既與主債務人連帶責任，則其連帶保證債務已具有連帶債務之性質。其
      債權人自得先向保證人為全部給付之請求，故在連帶保證，保證人無先訴抗辯
      權，亦即喪失一般保證之補充性。
  五、查本件系爭契約書第五條明定：「本約之連帶保證人，連帶保證乙方（億鑫建
      設公司）就本約之一切義務」，而皇家建設公司亦於系爭契約書上乙方連帶保
      證人處，由被告即皇家建設公司之法定代理人代為簽名，是皇家建設公司自應
      就億鑫建設公司對原告所負之債務負連保證之責，且億鑫建設公司屆期並未依
      系爭契約履約，為兩造所不爭執，而系爭契約之屬性為借款性質，已如前述，
      則皇家建設公司所為之前開保證行為自屬無效，該公司之負責人即被告應自負
      連帶保證之責，要無疑義。故主債務人億鑫建設公司既約定於借款日（八十七
      年一月十日）起六個月返還借款，則清償期限應為八十七年七月十日，逾期即
      八十七年七月十一日億鑫建設公司即應負遲延責任，億鑫建設公司並不否認未
      為清償之事實，原告訴請億鑫公司返還一千五百五十萬元及自八十七年七月十
      一日起按法定利率計算之遲延利息，自屬正當。又當事人得約定債務人不履行
      債務時，應支付違約金，民法第二百五十條定有明文。本件原告與億鑫建設公
      司約定如未依系爭契約履行，億鑫建設公司應按月給付一百萬元之違約金，惟
      原告現僅主張被告應按月給付違約金十九萬三千七百五十元之違約金，即以年
      息百分之十五計算，而與遲延利息合計為不超過百分之二十之最高利率上限，
      洵屬有據。被告抗辯原告未就主債務人億鑫建設公司之財產強制執行無效果前
      ，被告得拒絕清償，且原告亦不應利息、違約金併列為損失云云，即乏所據。
  六、綜上所述，原告依公司法第十六條第二項之法律關係，請求被告應給付一千七
      百零五萬元，及其中一千五百五十萬元自八十七年七月十一日起至清償日止，
      按年息百分之五計算之法定遲延利息，及自八十七年七月十一日起至清償日止
      ，按月給付十九萬三千七百五十元之違約金，即無不合，應予准許。此部分既
      經准許，原告其餘依無權代理、侵權行為之主張，即無加以審究之必要。
  七、本件兩造分別陳明願供擔保，請求假執行或免為假執行，經核均無不合，爰分
      別酌定相當之擔保金額，併准許之。
  八、本件為判決之基礎已臻明確，兩造其餘攻擊防禦方法，經本院審酌後，核與判
      決基礎無影響，爰不一一論駁，附此敘明。
  九、結論：本件原告之訴為有理由，依民事訴訟法第七十八條、第三百九十條第二
      項、第三百九十二條，判決如主文。
中      華      民      國    八十九    年      五      月      十      日
                                  臺灣新竹地法院民事第一庭
~B審判長法官  鄧振球
~B法      官  彭淑苑
~B法      官  王鳳儀
右為正本，係照原本作成。
如對本判決上訴，須於判決送達後廿日內向本院提出上訴狀。
~B法院書記官  彭連喜
中      華      民      國    八十九    年      五      月      十      日


司法院資訊處製作；財團法人民間司法改革基金會備份。
